【裁判字號】    95,台上,2554
【裁判日期】    950511
【裁判案由】    偽造文書
【裁判全文】
最高法院刑事判決            九十五年度台上字第二五五四號
    上  訴  人  台灣高等法院花蓮分院檢察署檢察官
    被      告  甲○○
                        563.
上列上訴人因被告偽造文書案件，不服台灣高等法院花蓮分院中
華民國九十二年九月二日第二審判決（九十一年度上訴字第二四
九號，起訴案號：台灣花蓮地方法院檢察署九十年度偵字第二九
九０號），提起上訴，本院判決如下：
    主  文
上訴駁回。
    理  由
一偽造文書部分：
按刑事訴訟法第三百七十七條規定，上訴於第三審法院，非以判
決違背法令為理由，不得為之。是提起第三審上訴，應以原判決
違背法令為理由，係屬法定要件。如果上訴理由狀並未依據卷內
訴訟資料，具體指摘原判決不適用何種法則或如何適用不當，或
所指摘原判決違法情事，顯與法律規定得為第三審上訴理由之違
法情形，不相適合時，均應認其上訴為違背法律上之程式，予以
駁回。本件檢察官上訴意旨略稱：(一)、告訴人乙○○○與被告甲
○○於民國七十八年間因合夥購買花蓮市○○段三二二地號及二
八０地號土地二筆，其中二八０地號土地登記名義人為告訴人，
但實際所有人為告訴人與被告所共有，且雙方約定「各登記名義
人非經他方同意，不得作為出租，……及其他有害他方權利之處
分行為」。詎被告未經告訴人之同意，即於八十九年五月三十一
日偽造告訴人之簽名及署押，並自居為告訴人之代理人而與第三
人簡文振簽立房屋租賃契約書，經告訴人發覺有異，查覺其中簽
名署押均非告訴人所為，乃於八十九年六月十二日、同年七月四
日分別以中壢二十九支郵局存證信函要求被告妥善處理，被告猶
置之不理，已致生損害於告訴人，此有公證書及信託登記協定書
及房屋租賃契約書等可證。被告明知未經告訴人同意不得將上開
房屋出租於他人（原判決亦認告訴人與被告交惡後，已取回先前
交付被告之印章，其意甚明。），竟擅自偽造告訴人之簽名並自
居代理人，已有偽造文書之犯行。原判決所憑本院二十四年上字
第五四五八號之判例意旨，係指被告有權制作該文書而言。但本
件被告既無制作之權限，又於租賃契約內載明係代本人（即告訴
人）與第三人簽立租約，應屬冒用他人名義。原判決僅以「被告
於八十九年五月三十一日與案外人簡文振所訂立之系爭租約，其
『立契約人（甲方）』處雖同樣書有『乙○○○、代理人：甲○
○』之姓名，然僅留有被告自己之印文，已無告訴人之印文」等
語，遽以「已無告訴人之印文」為由，即認定被告無罪，而漏未
論斷偽造冒用告訴人「乙○○○」等四字有無罪責，實有判決理
由不備之違法。(二)、本院二十六年渝上字第一二五號判例係指：
被告（該案為上訴人）出售予自訴人共有之物，被告代為署名簽
押並加註「代」字，即已表明非自訴人所簽，即非捏造他人名義
。然查：該判例案情並未就該案被告是否無權代理部分加以論述
，已難認該判例意旨是否認定無權代理不屬偽造文書之範疇，次
按「刑法第二百十條之偽造文書，以無制作權之人冒用他人名義
而制作該文書為要件之一，如果行為人基於他人之授權委託，即
不能謂無制作權，自不成立該條之罪」（參照本院四十七年台上
字第二二六號判例）。反之，如無他人之授權委託，既無制作權
，自有成立該條罪名之餘地。又按「查逾越所賦予之權限，而以
本人（授予代理權之本人）名義作成文書時，就其逾越之部分，
既無制作之權，自仍不失為偽造之行為，被告等卻未依協議辦理
分割移轉登記，而擅自辦理持分移轉登記，並擴及非興建範圍內
之土地，被告等所為既逾越授權之範圍，仍不得因上訴人等曾蓋
章於申請文件上，即謂其非偽造之行為」（本院七十四年台上字
第一０九一號判決參照），顯見本院就無權代理之情形，另認定
逾越所賦予之權限，而以本人（授予代理權之本人）名義作成文
書時，就其逾越之部分，既無制作之權，自仍不失為偽造之行為
。原判決引用前揭據為無罪判決之判例，殊難謂為允當。又「民
法第一百六十九條之表見代理及一百七十條第一項本人追認之無
權代理行為，均屬未得本人同意之無權代理行為。祇因民法為保
護善意第三人及交易安全，於本人有表現代理行為時，責本人負
授權人之責任，或為尊重本人意願兼顧他方權益，於經本人追認
時亦生效力。此與刑法處罰偽造文書之主旨重在保護文書之實質
的真正有別，故若無權代理人冒用本人名義製作不實之文書，即
應成立偽造私文書之罪。不因被冒名之本人表見代理行為，或事
後追認，以解免其偽造文書之罪責」（本院七十四年台上字第四
五二五號判決揭示甚明），顯見本院就無權代理部分，仍認為應
負偽造文書之罪嫌。是原判決未深究其中之差異，復未詳理由
，亦屬違法等語。
惟查原判決認定被告甲○○並無公訴意旨所指之行使偽造私文書
犯行，係以花蓮縣花蓮市○○段二八０地號土地係告訴人乙○○
○與被告合資購得，登記為告訴人所有，雙方約定一方非經他方
同意，不得將土地出租他人，被告於八十九年五月三十一日以告
訴人之代理人身分與簡文振簽訂租賃契約書，將土地租予簡文振
等情，固為被告所不否認之事實。但系爭土地租賃契約立契約人
（甲方，即出租方）處係記載「乙○○○、代理人：甲○○（印
文）」，並未蓋用乙○○○之印文，足見被告並非偽造乙○○○
之署押、印文冒用其名義簽訂土地租賃契約，而係以乙○○○之
代理人身分簽訂該契約，被告縱未經授權而係無權代理，亦與偽
造私文書之無制作權之人冒用他人名義而制作該私文書之構成要
件不符，自不成立行使偽造私文書罪，為其論斷之理由。因而維
持第一審此部分諭知被告無罪之判決，駁回檢察官在第二審之上
訴。所為論斷，均有卷存證據資料可資覆按。檢察官上訴意旨雖
指摘原判決違背法令，惟查被告在系爭契約書上立契約人欄寫告
訴人之姓名，僅在識別土地所有人即出租人為何人，並非表示署
押之意思，不生偽造署押問題，上訴意旨謂被告寫告訴人之姓名
係偽造署押云云，尚有誤會。被告係以告訴人之代理人身分，以
自己之名義與簡文振簽訂系爭土地租賃契約，並非冒用告訴人之
名義簽訂契約，與偽造私文書之構成要件並不相符，縱告訴人未
授權被告簽約，被告係無權代理，亦不成立偽造私文書罪，原判
決已敘明其理由。上訴意旨以被告有偽造告訴人之署押並冒用告
訴人之名義偽造系爭土地租賃契約為前提，認被告應成立行使偽
造私文書罪，指摘原判決認被告不成立行使偽造私文書罪為違法
，顯非依據卷內資料（被告未冒告訴人名義簽約之事證）執為指
摘之合法上訴理由。衡以前開說明，此部分之上訴為違背法律上
之程式，應予駁回。
二侵占部分：
按刑事訴訟法第三百七十六條所列各罪之案件，經第二審判決者
，不得上訴於第三審法院，法有明文。本件被告被訴犯刑法第三
百三十五條之侵占罪部分，核屬刑事訴訟法第三百七十六條第三
款之案件。依首開說明，既經第二審判決，自不得上訴於第三審
法院。縱此部分公訴意旨係認與上述被告被訴之行使偽造私文書
部分有牽連關係，為裁判上一罪起訴，但其被訴行使偽造私文書
部分之上訴為不合法，本院應從程序上予以駁回，而無從為實體
上判決，對於輕罪部分之此部分，亦無從適用審判不可分原則，
為實體上審判，上訴人竟復提起上訴，顯為法所不許，應予駁回
。
據上論結，應依刑事訴訟法第三百九十五條前段，判決如主文。
中    華    民    國  九十五  年    五    月   十一   日
                      最高法院刑事第九庭
                          審判長法官  陳  正  庸
                                法官  賴  忠  星
                                法官  王  居  財
                                法官  林  開  任
                                法官  林  立  華
      本件正本證明與原本無異
                                      書  記  官
中    華    民    國  九十五  年    五    月   十六   日
                                                      Ｌ


司法院資訊處製作；財團法人民間司法改革基金會備份。
